臺灣士林地方法院刑事判決
                                    110年度審訴字第555號
公  訴  人  臺灣士林地方檢察署檢察官
被      告  洪居源


上列被告因詐欺案件，經檢察官提起公訴（110 年度偵字第1073
號），因被告於準備程序中就被訴事實為有罪之陳述，經告知簡
式審判程序之旨，並聽取當事人之意見後，經本院合議庭裁定由
受命法官獨任進行簡式審判程序，判決如下：
    主  文
洪居源犯三人以上共同詐欺取財罪，累犯，處有期徒刑壹年貳月
。未扣案之犯罪所得新臺幣參仟元沒收之，於全部或一部不能沒
收或不宜執行沒收時，追徵其價額。
    事實及理由
一、程序部分                                          
    按除被告所犯為死刑、無期徒刑、最輕本刑為3 年以上有期
    徒刑之罪或高等法院管轄第一審案件者外，於第一次審判期
    日前之準備程序進行中，被告先就被訴事實為有罪之陳述時
    ，審判長得告知被告簡式審判程序之旨，並聽取當事人、代
    理人、辯護人及輔佐人之意見後，裁定進行簡式審判程序，
    刑事訴訟法第273 條之1 第1 項定有明文。經核本案被告洪
    居源所犯係死刑、無期徒刑、最輕本刑為3 年以上有期徒刑
    以外之罪，其於準備程序中就被訴事實為有罪之陳述，經告
    知簡式審判程序之旨，並聽取公訴人、被告之意見後，本院
    合議庭爰依首揭規定，裁定由受命法官獨任進行簡式審判程
    序。是本案之證據調查，依同法第273 條之2 規定，不受同
    法第159 條第1 項、第161 條之2 、第161 條之3 、第163
    條之1 ，及第164 條至170 條所規定證據能力認定及調查方
    式之限制，合先敘明。
二、本案犯罪事實及證據，除均引用檢察官起訴書之記載（如附
    件）外，另補充及更正如下：
  ㈠事實部分：起訴書犯罪事實欄一1 至2 行所載「加入真實姓
    名、年籍均不詳、綽號『偉彰』、『財源滾滾來』- 金財神總會
    所屬詐欺集團」應更正為「加入真實姓名、年籍均不詳、綽
    號『財源滾滾來』及其他不詳詐欺集團成員所屬之詐欺集團」
    ；第4 至5 行所載「基於3 人以上共同犯詐欺取財之犯意聯
    絡」應更正為「基於3 人以上共同犯詐欺取財及洗錢之犯意
    聯絡」；第10至11行所載「並將所提領之款項及提款卡交予
    詐欺集團之不詳成員」後應補充「以此方法製造金流之斷點
    ，致無從追查犯罪所得之去向」。
  ㈡證據部分補充：被告於本院民國110 年9 月27日準備程序及
    審理中所為之自白。
三、論罪科刑
  ㈠過去實務認為，行為人對犯特定犯罪所得之財物或利益作直
    接使用或消費之處分行為，或僅將自己犯罪所得財物交予其
    他共同正犯，祇屬犯罪後處分贓物之行為，非本條例所規範
    之洗錢行為，惟依洗錢防制法之新法規定，倘行為人意圖掩
    飾或隱匿特定犯罪所得來源，而將特定犯罪所得直接消費處
    分，甚或交予其他共同正犯，而由共同正犯以虛假交易外觀
    掩飾不法金流移動，即難認單純犯罪後處分贓物之行為，應
    仍構成洗錢防制法第2 條第1 或2 款之洗錢行為（最高法院
    108 年度台上字第1744號判決意旨參照）。查：本案被告與
    「財源滾滾來」及其他不詳詐欺集團成員對告訴人許燕雀所
    為，構成刑法第339 條之4 第1 項第2 款加重詐欺取財罪，
    如後所述，此為最輕本刑6 月以上有期徒刑以上之罪，屬洗
    錢防制法第3 條第1 款所稱特定犯罪，而本案詐騙手法，係
    先由本案詐欺集團成員對告訴人施以詐術，使告訴人匯款至
    本案台新銀行帳戶，再由被告提領現金後，轉交予其他不詳
    詐欺集團成員上繳至渠等所屬詐欺集團，以掩飾、隱匿該特
    定犯罪所得之來源、去向及所在，揆諸上開說明，被告所為
    自非單純犯罪後處分贓物之與罰後行為，而該當洗錢防制法
    第2 條第2 款所指之洗錢行為無訛。
  ㈡核被告所為，係犯刑法第339 條之4 第1 項第2 款之三人以
    上共同詐欺取財罪、洗錢防制法第14條第1 項之洗錢罪。被
    告與「財源滾滾來」、其他不詳成年詐欺集團成員間，就本
    案犯行，均互有犯意聯絡，並分工合作、互相利用他人行為
    以達犯罪目的及行為分擔，均應論以共同正犯。又被告係一
    行為同時觸犯三人以上共同詐欺取財罪及一般洗錢罪，屬想
    像競合犯，應依刑法第55條規定，從較重之三人以上共同詐
    欺取財罪處斷。公訴意旨雖漏未論及被告所為涉犯洗錢防制
    法第14條第1 項之洗錢罪，惟起訴書犯罪事實欄既已載明上
    開部分事實（即提領贓款並轉交其他不詳詐欺集團成員），
    且上開部分與業經起訴之部分具想像競合犯之裁判上一罪關
    係，復經本院於審理時當庭諭知被告所涉犯行包含上述罪名
    ，無礙於被告訴訟防禦權之行使，本院自得併予審酌，附此
    敘明。
  ㈢按想像競合犯之處斷刑，本質上係「刑之合併」，其所謂從
    一重處斷，乃將想像競合犯組成之評價上數罪，合併為科刑
    一罪，其所對應之刑罰，亦合併其評價上數罪之數法定刑，
    而為一個處斷刑。易言之，想像競合犯侵害數法益者皆成立
    犯罪，論罪時必須輕、重罪併舉論述，同時宣告所犯各罪名
    ，包括各罪有無加重、減免其刑之情形，亦應說明論列，量
    刑時併衡酌輕罪部分量刑事由，評價始為充足，然後依刑法
    第55條規定「從一重處斷」，非謂對於其餘各罪可置而不論
    。因此，法院決定處斷刑時，雖以其中最重罪名之法定刑，
    做為裁量之準據，惟於裁量其輕重時，仍應將輕罪合併評價
    在內。本案被告於本院審理時自白一般洗錢犯行，依洗錢防
    制法第16條第2 項「犯前2 條之罪，在偵查或審判中自白者
    ，減輕其刑」之規定，原應減輕其刑，惟其所犯一般洗錢罪
    係屬想像競合犯其中之輕罪，本案犯行係從一重之共同加重
    詐欺取財罪處斷，就此部分想像競合輕罪得減刑部分，依上
    開說明，由本院於後述依刑法第57條量刑時，一併衡酌該部
    分減輕其刑事由，附此敘明。
  ㈣按刑法第47條第1 項規定：「受徒刑之執行完畢，或一部之
    執行而赦免後，5 年以內故意再犯有期徒刑以上之罪者，為
    累犯，加重本刑至二分之一。」有關累犯加重本刑部分，不
    生違反憲法一行為不二罰原則之問題。惟其不分情節，基於
    累犯者有其特別惡性及對刑罰反應力薄弱等立法理由，一律
    加重最低本刑，於不符合刑法第59條所定要件之情形下，致
    生行為人所受之刑罰超過其所應負擔罪責之個案，其人身自
    由因此遭受過苛之侵害部分，對人民受憲法第8 條保障之人
    身自由所為限制，不符憲法罪刑相當原則，牴觸憲法第23條
    比例原則。於此範圍內，有關機關應自本解釋公布之日起2
    年內，依本解釋意旨修正之。於修正前，為避免發生上述罪
    刑不相當之情形，法院就該個案應依本解釋意旨，裁量是否
    加重最低本刑（司法院釋字第775 號解釋意旨參照）。查：
    被告前因妨害家庭案件，經臺灣臺北地方法院以104 年度審
    簡字第1560號判決判處有期徒刑3 月、3 月，應執行有期徒
    刑4 月確定，於105 年3 月8 日易科罰金執行完畢等情，有
    臺灣高等法院被告前案紀錄表在卷可稽，被告於受上開有期
    徒刑執行完畢後5 年內，故意再犯本案有期徒刑以上之罪，
    為累犯；惟審酌被告構成累犯之前案與本案之罪質不同，犯
    罪型態、不法內涵亦屬有別，縱被告於前開有期徒刑執行完
    畢後再犯本案，亦難認被告所為本案犯行，有何特別之惡性
    或對刑罰反應力薄弱之情形，依據司法院釋字第775 號解釋
    之意旨，尚無依刑法第47條第1 項之規定加重最低本刑之必
    要，然就最高本刑部分仍依法加重。
  ㈤爰審酌被告具勞動能力，竟不思循以正當管道取得財物，明
    知詐欺集團對社會危害甚鉅，竟擔任領取款項之車手，利用
    被害人一時不察、陷於錯誤，以起訴書所載之方式進行詐騙
    ，致使告訴人受有鉅額財產損失，不僅漠視他人財產權，更
    製造金流斷點，影響財產交易秩序，亦徒增檢警機關追查集
    團上游成員真實身分之難度，犯罪所生危害非輕，所為實屬
    不該，衡以其犯後坦承犯行，然尚未與告訴人達成和解之犯
    後態度，復參酌被告在本案犯罪中係從事末端之提款行為，
    對於整體犯罪無決定支配權，並承擔隨時遭查獲之風險，暨
    考量其素行（見卷附臺灣高等法院被告前案紀錄表之記載）
    、犯罪之動機、情節、手段、所獲利益（詳後沒收部分）、
    本案犯行造成之損害，及其自陳高中肄業之教育智識程度、
    目前從事鐵工、月薪約新臺幣（下同）4 萬多元、單身、尚
    有7 歲之子女待其撫養之家庭生活經濟狀況（見本院110 年
    度審訴字第555 號卷110 年9 月27日審判筆錄第4 頁）等一
    切情狀，量處如主文所示之刑。
四、沒收部分
  ㈠按犯罪所得，屬於犯罪行為人者，沒收之；於全部或一部不
    能沒收或不宜執行沒收時，追徵其價額，刑法第38條之1 第
    1 項前段、第3 項定有明文。經查：本案被告擔任車手，獲
    得3,000 元之報酬乙情，業據被告供承在卷（見本院110 年
    度審訴字第555 號卷110 年9 月27日審判筆錄第3 頁），其
    本件之犯罪所得應為3,000 元，雖未扣案，然既尚未合法發
    還被害人，復查無刑法第38條之2 第2 項所定情形，自應依
    刑法第38條之1 第1 項前段、第3 項規定諭知沒收，且於全
    部或一部不能沒收或不宜執行沒收時，追徵其價額。
  ㈡次按犯洗錢防制法第14條之罪，其所移轉、變更、掩飾、隱
    匿、收受、取得、持有、使用之財物或財產上利益，沒收之
    ；犯第15條之罪，其所收受、持有、使用之財物或財產上利
    益，亦同，洗錢防制法第18條第1 項定有明文。惟因洗錢行
    為之標的是否限於行為人者始得宣告沒收，法無明文，是倘
    法條未規定「不問屬於犯罪行為人與否均沒收」時，自仍以
    屬於被告所有者為限，始應予沒收。經查：被告領告訴人匯
    入本案金融帳戶內之款項後，已全數交予其他不詳詐欺集團
    成員上繳詐欺集團，此如前述，足見該等款項非屬被告所有
    ，亦無證據證明其就該等款項具有事實上管領、處分權限，
    揆諸前揭說明，除前述被告分得之報酬外，自無從就告訴人
    遭詐欺而匯入本案金融帳戶內之款項，依洗錢防制法第18條
    第1 項或刑法第38條之1 第1 項前段之規定對被告等宣告沒
    收，併此敘明。
據上論斷，應依刑事訴訟法第273 條之1 第1 項、第299 條第1
項前段、第310 條之2 、第454 條第2 項，洗錢防制法第2 條第
2 款、第14條第1 項，刑法第11條前段、第28條、第339 條之4
第1 項第2 款、第47條第1 項、第55條、第38條之1 第1 項前段
、第3 項，刑法施行法第1 條之1 第1 項，判決如主文。
本案經檢察官李美金提起公訴，由檢察官江玟萱到庭執行職務。
中　　華　　民　　國　 110　　年　　10　　月　　18　　日
                  刑事第九庭法  官  陳秀慧
以上正本證明與原本無異。
如不服本判決應於收受送達後20日內，向本院提出上訴書狀，並
應敘述具體理由。其未敘述上訴理由者，應於上訴期間屆滿後20
日內向本院補提理由書（均須按他造當事人之人數附繕本）「切
勿逕送上級法院」。若因疫情而遲誤不變期間，得向法院聲請回
復原狀。
                            書記官  陳建宏
中　　華　　民　　國　110 　　年　　10　　月　　18　　日
附錄本案論罪科刑法條全文：
洗錢防制法第2條
本法所稱洗錢，指下列行為：
一、意圖掩飾或隱匿特定犯罪所得來源，或使他人逃避刑事追訴
    ，而移轉或變更特定犯罪所得。
二、掩飾或隱匿特定犯罪所得之本質、來源、去向、所在、所有
    權、處分權或其他權益者。
三、收受、持有或使用他人之特定犯罪所得。
洗錢防制法第14條
有第二條各款所列洗錢行為者，處7 年以下有期徒刑，併科新臺
幣5 百萬元以下罰金。
前項之未遂犯罰之。
前二項情形，不得科以超過其特定犯罪所定最重本刑之刑。
中華民國刑法第339條之4
犯第339 條詐欺罪而有下列情形之一者，處1 年以上7 年以下有
期徒刑，得併科1 百萬元以下罰金：
一、冒用政府機關或公務員名義犯之。
二、三人以上共同犯之。
三、以廣播電視、電子通訊、網際網路或其他媒體等傳播工具，
    對公眾散布而犯之。
前項之未遂犯罰之。